臺灣高等法院民事判決
110年度上字第1029號
上  訴  人  郭芳芳  


訴訟代理人  蔡文燦律師
被 上訴 人  財政部國有財產署

法定代理人  曾國基  
訴訟代理人  郭曉蓉  
複 代理 人  吳嘉榮律師
上列當事人間請求確認土地所有權存在等事件，上訴人對於中華
民國110年8月9日臺灣士林地方法院110年度訴字第201號第一審
判決提起上訴，本院於110年12月29日言詞辯論終結，判決如下
：
    主      文
上訴駁回。
第二審訴訟費用由上訴人負擔。
    事實及理由
一、本件上訴人主張：坐落七星郡士林街溪洲底字溪洲底821、8
    42番地原為訴外人蓬萊不動產株式會社所有，於日據時期之
    昭和12年12月10日分割出000-2地號及000-3、000-4地號，
    嗣000-2及000-3地號土地於昭和13年（即民國27年）6月11
    日以買賣為原因，登記為訴外人郭陳白雪所有，郭陳白雪於
    民國33年7月24日死亡，應由伊及其他繼承人因繼承取得而
    公同共有，並非無主土地。詎上開000-2及000-3地號土地於
    民國39年11月14日無故遭辦理所有權移轉登記為管理機關國
    民政府陽明山管理局名下，並於民國40年10月12日辦理所有
    權移轉登記為中華民國國民政府所有、管理機關為陽明山管
    理局（下稱系爭移轉登記），復於民國59年5月13日再以接
    管為原因而登記為中華民國所有、管理機關為被上訴人改制
    前之財產部國有財產局（下稱系爭接管登記），再於民國71
    年9月10日辦理地籍圖重測，重測後編為臺北市○○區○○段○○
    段000○000地號（下合稱系爭土地）。惟系爭移轉登記及接
    管登記欠缺正當權源而無效，不發生物權變動之效力，均妨
    害真正權利人即伊與其他郭陳白雪繼承人之所有權，爰依民
    法第821條、第828條第2項及第767條第1項規定，請求被上
    訴人將系爭移轉登記及接管登記予以塗銷，且系爭土地屬已
    登記之不動產，自無民法第125條消滅時效規定之適用等語
    。於原審聲明：被上訴人應將系爭土地於40年10月12日之所
    有權登記、59年5月13日之接管登記予以塗銷。（原審判決
    上訴人敗訴，上訴人不服提起上訴）。並於本院上訴聲明：
    ㈠原判決廢棄。㈡被上訴人應將系爭土地於40年10月12日之所
    有權登記、59年5月13日之接管登記予以塗銷。
二、被上訴人則以：日據時期土地台帳僅為徵收地租之冊籍，其
    性質與土地登記簿之記載有間，不得據為土地權利歸屬之證
    明，而臺北市士林地政事務所（下稱士林地政）已函覆查無
    系爭土地之日據時期土地登記資料，足見上訴人尚未證明郭
    陳白雪為系爭土地之真正所有權人。且臺灣光復後，郭陳白
    雪之繼承人從未就重測前000-2、000-3地號土地申請辦理總
    登記，因逾登記期限無人聲請登記，經公告為無主土地亦未
    提出異議，依土地法第57條規定完成國有登記，郭陳白雪之
    全體繼承人當然喪失系爭土地之權利。又郭陳白雪之全體繼
    承人就系爭土地從未依我國法令辦理第一次所有權登記，仍
    屬未登記之不動產，自有消滅時效之適用，上訴人遲至110
    年1月28日始提起本件訴訟，其物上請求權顯已罹於時效等
    語，資為抗辯。並於本院答辯聲明：上訴駁回。
三、兩造不爭執之事項（見本院卷第96頁）：
  ㈠系爭土地於民國71年9月10日辦理地籍圖重測前，分別為臺北
    市○○區○○○段○○○○段00000○00000地號土地，有土地登記簿謄
    本在卷可稽（見原審卷第20、21頁）。
  ㈡重測前000-2、000-3地號土地在日據時期土地台帳之記載地
    目為「道路」，民國39年11月14日以所有權移轉為登記事故
    ，登記為國民政府、管理機關陽明山管理局名下；民國40年
    10月12日辦理所有權登記，在土地登記總簿上將系爭土地登
    記為中華民國國民政府所有、管理機關為陽明山管理局，並
    記載依土地法第57條為登記；後於民國59年5月13日以「接
    管」為原因，登記為中華民國所有、管理機關為被上訴人，
    有士林地政函附之土地台帳、土地登記總簿、臺北市土地登
    記簿、土地登記謄本等件在卷可稽（見原審卷第38至55頁）
    。
  ㈢郭陳白雪於民國33年7月24日死亡，上訴人為郭陳白雪之繼承
    人，有日據時期戶口調查簿、戶籍謄本（見原審卷第22、23
    、224頁）、郭陳白雪之繼承系統表暨其繼承人之戶籍謄本
    、原審法院家事法庭拋棄繼承准予備查函（見原審卷第260
    至339頁）等件在卷可稽。
四、上訴人主張：系爭土地為郭陳白雪於昭和13年6月11日取得
    所有權，土地台帳屬日據時期公文書而有相當證據力，國民
    政府不得依土地法第57條視為無主土地程序辦理，系爭移轉
    登記及接管登記欠缺正當權源而無效；伊及郭陳白雪之其他
    繼承人仍因繼承而取得系爭土地之所有權，為真正權利人，
    自得請求排除系爭移轉登記及接管登記；臺灣光復後辦理之
    土地總登記，乃地籍整理所行之清查程序，並非否認日據時
    期已為登記之效力，是系爭土地屬已登記之不動產，自無民
    法第125條消滅時效規定之適用等情，為被上訴人所否認，
    並以前揭情詞置辯。經查：
　㈠依上訴人提出之土地台帳，得否證明郭陳白雪（或其繼承人
    ）為系爭土地之所有權人？
　⒈查臺灣在日據時期關於物權之設定、移轉及遺產之分割等物
    權變動法律行為之效力，於大正11年（即民國11年）以敕令
    第406號廢止當時施行於臺灣之臺灣土地登記規則後，將日
    本民法及不動產登記法等附屬法律施行於臺灣，故自大正12
    年（即民國12年）1月1日以後，在臺灣有關於土地權利之變
    動，則已不再適用舊習慣，而應適用日本民法相關規定。於
    全面施行後，因制度上改採以人民自動申請為原則，然因土
    地權利與其客觀之土地標示，本屬地籍整理之範疇，惟在地
    籍整理上，因其所依據之法律及辦理機關不同，地籍測量及
    土地分割、合併複丈，或地目變更勘查核定，與土地台帳異
    動訂正管理，由「稅務機關」掌理，而登記則由「登記機關
    」掌理，形成地籍測量、土地標示變更有關土地台帳訂正異
    動管理與土地登記二元化之土地制度。又因辦理登記之手續
    繁複、費時，導致許多民眾徒感不便，降低申請登記之誘因
    ，因此土地登記業務日漸衰落，土地登記簿與土地台帳有關
    土地標示及權利所載內容遂日漸脫節，影響地籍管理甚鉅。
    　　　
　⒉本件上訴人固以卷附日據時期土地台帳之記載（見原審卷第1
    8、19頁），主張郭陳白雪於昭和13年（即民國27年）6月11
    日以所有權移轉為由而登記為系爭土地之所有權人等情。惟
    查，日據時期土地台帳為日本政府徵收地租(賦稅)之冊籍，
    由主管地租機關所保管，當時土地所有權人得繳納手續費請
    求發給土地台帳謄本，以作為查對地租之參考，其性質核與
    土地登記機關所發給之土地所有權狀及土地登記簿之謄本尚
    屬有間（見原審卷第339-1頁）；且依當時適用之日本民法
    第176條：「有關物權之設定及移轉，僅依當事人之意思表
    示而發生效力」，及第177條：「有關不動產物權之得喪變
    更，非經依登記法所定之登記，不得對抗第三人」等規定，
    可知斯時關於不動產物權之變動係採意思主義，不以登記為
    生效要件，足見日據時期土地台帳與土地登記係屬二事，其
    執掌機關亦不相同，登載資料亦非連動處理，有關土地標示
    及權利所載內容已日漸脫節，自不能逕以土地台帳之記載而
    當然比附援引至土地登記內容。
　⒊準此，上訴人除土地台帳外，並未提出其他權利證明書據（
    例如買賣契約)以供本院審酌，且經士林地政函覆查無日據
    時期系爭土地之土地登記簿等語（見本院卷第145頁），衡
    諸土地台帳為查對地租之冊籍，日據時期乃實施土地台帳及
    土地登記二元化之制度，由於斯時不動產所有權移轉採意思
    主義，登記乃對抗第三人要件而已，長此以往土地台帳及土
    地登記之內容已有相當落差之社會民情，自難單憑土地台帳
    之存在及記載內容，逕認郭陳白雪為系爭土地之所有權人，
    上訴人既未能舉證證明郭陳白雪為系爭土地之所有權人，則
    其本於郭陳白雪繼承人之公同共有人身分，依民法第821條
    、第828條第2項及第767條第1項規定，請求被上訴人將系爭
    移轉登記及接管登記予以塗銷，自屬無據。　
　㈡系爭土地於臺灣光復後，是否已因上訴人或郭陳白雪之其他
    繼承人逾期辦理土地總登記而喪失土地所有權？
　⒈按「土地總登記，依左列次序辦理…二、公布登記區及登記期
    限」；「土地總登記，由土地所有權人於登記期限內檢同證
    明文件聲請之。如係土地他項權利之登記，應由權利人及義
    務人共同聲請」；「逾登記期限無人聲請登記之土地或經聲
    請而逾限未補繳證明文件者，其土地視為無主土地，由該管
    直轄巿或縣（市）地政機關公告之，公告期滿，無人提出異
    議，即為國有土地之登記」，土地法第48條第2項、第51條
    、第57條分別定有明文。行政院訂定之「逾總登記期限無人
    申請登記之土地處理原則」第1點亦規定：「已完成無主土
    地公告及代管程序，並已登記為國有之土地，應不再受理主
    張權利與補辦登記」。而日據時期，日本政府對於臺灣所採
    行之土地登記制度，係契據登記制（即登記對抗主義），與
    我國現行制度不同，且其所登記之土地權利種類亦與我國有
    異，臺灣光復後，關於土地權利之登記自應適用我國法律辦
    理。依上開土地法第48條第2款、第51條、第57條規定，可
    見我國土地總登記採強制主義，藉以保持地籍之真實，且為
    加強登記業務之進行，定有除斥期間，土地總登記應由土地
    權利人於公布之期限內聲請，逾登記期限無人聲請登記，或
    經聲請而逾限未補繳證明文件，不必另為拋棄之意思表示，
    其土地「視為」無主土地，經公告期滿無人提出異議，即為
    國有土地之登記。
　⒉縱上訴人前揭所稱郭陳白雪於日據時期確為系爭土地之所有
    權人乙節非虛，惟上訴人既未舉證證明郭陳白雪之繼承人於
    光復後政府辦理土地總登記期間，曾有檢附相關權利證明資
    料出面申請登記為系爭土地所有權人之事實，則此等未於期
    限內辦理登記之土地，依土地法第57條之規定，系爭土地即
    「視為」無主土地，上訴人復未證明於代管機關公告期間有
    何提出異議之事實，則系爭土地經公告期滿無人異議而登記
    為國有，原所有人即喪失其權利甚明，上訴人自無從本於郭
    陳白雪繼承人之公同共有人身分，依民法第821條、第828條
    第2項及第767條第1項規定，請求被上訴人將系爭移轉登記
    及接管登記予以塗銷。
　㈢上訴人請求塗銷系爭移轉登記及接管登記，均已罹於時效而
    消滅：　
　⒈按已登記不動產所有人之回復請求權或除去妨害請求權，無
    民法第125條消滅時效規定之適用，此觀司法院大法官會議
    釋字第107號及第164號解釋固明。然所謂已登記不動產，係
    指依我國土地法等法令辦理登記之不動產而言。不動產真正
    所有人之所有權，雖不因他人無權占有或侵奪其所有物或基
    於無效原因所為之移轉登記而失其存在，然仍須已依土地法
    等相關法令辦理所有權登記，其回復請求權或除去妨害請求
    權，始不罹於時效而消滅（最高法院109年度台上字第3145
    號判決意旨參照）。
　⒉查上訴人主張系爭土地為郭陳白雪所有，郭陳白雪死亡後，
    由上訴人及其他繼承人因繼承取得土地所有權，惟郭陳白雪
    及其繼承人於臺灣光復後，從未依我國法令辦理所有權登記
    ，此為兩造所不爭執之事實，則該土地應屬郭陳白雪及其繼
    承人未登記之不動產。而郭陳白雪及其繼承人就系爭土地既
    未依我國法令辦理所有權登記，則該土地於民國39年11月14
    日辦理所有權移轉登記為管理機關國民政府陽明山管理局名
    下，於民國40年10月12日辦理系爭移轉登記，繼於民國59年
    5月13日再辦理系爭接管登記後，迄至上訴人於民國110年1
    月28日提起本件訴訟時為止（見原審卷第12頁），均已經逾
    15年，是上訴人請求被上訴人塗銷系爭移轉登記及接管登記
    ，自有消滅時效之適用，被上訴人所為時效完成拒絕給付之
    抗辯，即屬有據。
五、綜上所陳，上訴人依民法第821條、第828條第2項及第767條
    第1項規定，請求被上訴人應將系爭移轉登記及接管登記予
    以塗銷，非屬正當，不應准許。從而原審所為上訴人敗訴之
    判決，並無不合。上訴意旨指摘原判決不當，求予廢棄改判
    ，為無理由，應駁回其上訴。
六、本件事證已臻明確，兩造其餘之攻擊或防禦方法及所用之證
    據，經本院斟酌後，認為均不足以影響本判決之結果，爰不
    逐一論列，附此敘明。
七、據上論結，本件上訴為無理由，依民事訴訟法第449條第1項
    、第78條，判決如主文。
中　　華　　民　　國　　111 　年　　2 　　月　　8 　　日
                  民事第十四庭  
                        審判長法  官  蔡和憲
                              法  官  湯美玉
                              法  官  周珮琦
正本係照原本作成。
如不服本判決應於收受送達後20日內向本院提出上訴書狀，其未
表明上訴理由者，應於提出上訴後20日內向本院補提理由書狀（
均須按他造當事人之人數附繕本）上訴時應提出委任律師或具有
律師資格之人之委任狀；委任有律師資格者，另應附具律師資格
證書及釋明委任人與受任人有民事訴訟法第466 條之1第1項但書
或第2項所定關係之釋明文書影本。如委任律師提起上訴者，應
一併繳納上訴審裁判費。
中　　華　　民　　國　　111 　年　　2 　　月　　8 　　日
                              書記官  強梅芳